【裁判字號】    98,簡上,46
【裁判日期】    990414
【裁判案由】    返還消費借貸款
【裁判全文】
臺灣臺北地方法院民事判決              98年度簡上字第46號
上  訴  人  甲○○
被上訴人    乙○○
                        樓之4
訴訟代理人  楊進興律師
上列當事人間請求返還消費借貸款事件，上訴人對於中華民國97
年7月11日臺灣臺北地方法院臺北簡易庭97年度北簡字第7218號
第一審判決提起上訴，並為訴之追加，本院於99年3月17日言詞
辯論終結，判決如下：
    主  文
原判決廢棄。
被上訴人應給付上訴人新台幣伍拾萬元，及自民國九十七年二月
二十三日起至清償日止按年息百分之五計算之利息。
第一、二審訴訟費用由被上訴人負擔。
    事實及理由
壹、程序部分：
一、按簡易訴訟程序第二審為訴之變更或追加，非經他造同意，
    不得為之。但民事訴訟法第255條第1項第2款至第6款情形，
    不在此限。又請求之基礎事實同一者、擴張或減縮應受判決
    事項之聲明者，縱於訴狀送達後，原告仍得將原訴變更或追
    加他訴，無須得被告同意，此觀諸民事訴訟法第436條之1、
    第446條第1項、第255條第1項第2款及第3款之規定自明。查
    本件上訴人於原審依消費借貸關係請求被上訴人給付新台幣
    （下同）50萬元及自民國96年6月20日起至清償日止，按年
    息5%計算之利息，嗣於本院追加併依不當得利法則請求，並
    減縮聲明為被上訴人應給付50萬元，及自起訴狀繕本送達之
    翌日即97年2月23日起至清償日止按年息5%計算之利息，查
    上訴人所為訴之追加與原訴，其主要爭點均在於被上訴人受
    領上訴人交付50萬元，是否應負返還責任之認定，具有社會
    生活上之共同關連性，而就原請求之訴訟及證據資料，於審
    理相當程度範圍內具有一體性，得期待於後請求之審理予以
    利用，核與上開規定相符，上訴人所為訴之追加及減縮應受
    判決事項之聲明，均應予准許，合先敘明。
貳、實體部分：
一、本件上訴人起訴主張：
  (一)兩造曾合夥成立富埕保險經紀人有限公司（下稱富埕公司）
    ，被上訴人於合夥期間向上訴人表示其個人理財資金調度困
    難，上訴人基於友誼主動表達不收利息協助資金周轉之意願
    ，被上訴人則應於有能力時分期攤還本金，嗣自95年6月13
    日起至同年8月29日止分3次陸續匯款50萬元予被上訴人。兩
    造嗣因經營理念不合，協商拆夥，惟被上訴人竟要求富珵公
    司必須支付合夥期間之額外薪資，並拒絕清償積欠上訴人之
    上開借款，爰依消費借貸之法律關係，請求被上訴人給付50
    萬元及自96年6月20日起至清償日止，按年息5%計算利息。
  (二)上訴人及富埕公司股東從未答應支付被上訴人每月5萬元薪
    資。上訴人於原審聲請鑑定錄音帶內容以證明兩造間有借
    貸之合意存在，惟原審於97年6月30日言詞辯論期日僅容許
    上訴人播放20分鐘，未將錄音帶完整聽完，並說明錄音帶內
    容不清楚，上訴人雖表示可請專業人士將雜音濾除，但原審
    於言詞辯論終結前並未給予上訴人再行提出之機會，侵害上
    訴人之訴訟權，又被上訴人並不爭執其收受系爭款項，僅抗
    辯為薪資給付，並非原判決所認定有贈與、清償、買賣關係
    之可能，另由訴外人劉殿菊與上訴人間往來之信件內容，可
    知劉殿菊知悉被上訴人向上訴人借款，並要求被上訴人借錢
    還錢，被上訴人對於該等事實亦不爭執，足證兩造間有借貸
    之事實存在。
二、被上訴人則以：
  (一)上訴人於85年間看重被上訴人在保險經紀人業務方面之專業
    及歷練，邀請被上訴人共同創業，成立富埕公司，聘任被上
    訴人為富埕公司之總經理，約定行政作業職務每月給付薪資
    5萬元，業務方面則依成交個案，另行支付業務佣金。自94
    年11月17日起至96年1月31日止被上訴人擔任富埕公司總經
    理期間，上訴人計應給付被上訴人725,000元。惟上訴人均
    以公司草創初期，資金吃緊為由拖欠，嗣經被上訴人催討，
    雖於95年6月13日、同年6月27日、同年8月29日計匯款50萬
    元支付被上訴人之薪資，惟仍不足225,000元，上訴人匯款
    係支付薪資，並非借款；又兩造間縱有借貸關係，因上訴人
    尚欠被上訴人725,000元之薪資，被上訴人自可就薪資債權
    主張抵銷。
  (二)上訴人於原審主張錄音帶內容可證明兩造間有借貸之合意，
    惟該錄音帶於原審言詞辯論期日經兩造及法官當庭勘驗後，
    確認錄音內容吵雜不清，無法辨識對話者及對話內容，故上
    訴人所提出之錄音帶無法證明兩造間有借貸合意存在，至於
    請專業人士將雜音濾除，無論是否可行，勢將影響錄音內容
    之原貌，且有變更或剪接之疑慮，亦無必要；又上訴人於原
    審提出銀行匯款單影本，僅能證明其曾交付系爭款項予被上
    訴人，而上訴人又自承兩造間有合夥創業之事實，足見兩造
    資金往來關係應屬被上訴人之薪資，自無從僅以銀行匯款單
    證明兩造間有消費借貸意思表示合意存在，另錄音帶及電子
    郵件之內容均容易遭變造剪接，上訴人所提錄音帶及電子郵
    件，被上訴人於原審已否認其形式及實質內容之真正，不得
    作為證據。
三、原審為上訴人敗訴判決，上訴人提起上訴，並為訴之追加，
    聲明：(一)原判決廢棄。(二)減縮請求被上訴人應給付上訴人50
    萬元，及自97年2月23日起至清償止，按年息百分之5計算利
    息。被上訴人則聲明：上訴及追加之訴均駁回。
四、兩造不爭執之事項：
  (一)兩造於85年間認識，並共同創業成立富珵公司從事保險經紀
    人業務，嗣兩造因經營理念不合而拆夥。
  (二)上訴人分別於95年6月13日匯款15萬元、95年6月27日匯款10
    萬元、95年8月29日匯款25萬元，總計匯款50萬元至被上訴
    人銀行帳戶內。
五、上訴人主張被上訴人積欠借款50萬元尚未清償，爰依消費借
    貸及不當得利關係請求被上訴人給付50萬元及自97年2月23
    日起至清償日止，按年息5%計算之利息；被上訴人則抗辯50
    萬元為上訴人支付之薪資，並非借款，縱係借款，亦得以上
    訴人積欠薪資數額725,000元主張抵銷等語，則本件兩造爭
    執之處在於：兩造間就50萬元匯款是否成立消費借貸關係？
    被上訴人取得50萬元，是否構成不當得利？被上訴人主張抵
    銷，是否有理由？茲分述如下：
  (一)兩造間不成立消費借貸關係：
  1.按稱消費借貸者，謂當事人一方移轉金錢或其他代替物之所
    有權於他方，而約定他方以種類、品質、數量相同之物返還
    之契約，民法第474條第1項定有明文。是以，消費借貸契約
    之成立，除須有借用物之交付外，尚以兩造有借用人負有以
    種類、品質、數量相同之物返還義務之約定為要件。復按當
    事人主張有利於己之事實者，就其事實有舉證之責任，民事
    訴訟法第277條前段定有明文。故當事人主張有金錢借貸關
    係存在者，須就其發生所須具備之特別要件即金錢之交付及
    借貸意思表示互相一致負舉證之責任，若僅證明有金錢之交
    付，未證明借貸意思表示互相一致者，尚不能認為有金錢借
    貸關係存在，最高法院81年度台上字第2372號裁判要旨參照
    。上訴人主張兩造間有消費借貸關係存在，既為被上訴人所
    否認，則上訴人即應就兩造間具消費借貸關係存在之積極事
    實，舉證以實其說，如未能舉證證明之，即應受不利之判決
    。
  2.上訴人主張兩造間就50萬元匯款有消費借貸約定之事實，固
    提出其與訴外人劉殿菊間往來電子郵件記載「你們間的借貸
    事前我都不知情，我一直約到10月份(正確時間不記得)才從
    iRENE口中約略提起．．借錢還錢，天經地義，當我得知後
    ，我一直勸iR  ENE應盡速處理．．對於您與iRENE間的借貸
    問題．．」（見原審卷第74頁）等語，及兩造間對話錄音光
    碟為憑，惟查被上訴人否認其真實性，而依前開電子郵件內
    容，訴外人劉殿菊係經傳聞始知兩造間有金錢借貸糾紛，既
    非在場親自見聞，且上訴人復不請求其到場訊問，尚不得以
    上開電子郵件內容即遽認兩造間有消費借貸之約定。另上訴
    人提出兩造談話錄音光碟，經原審當庭勘驗結果，認「錄音
    內容非常的模糊吵雜，與原告提出的證物二內容，亦非完全
    吻合，無法判斷對話者為何人。」，有原審97年6月30日言
    詞辯論筆錄可稽(見原審卷第164頁) 。嗣本院將上訴人另行
    提出自行濾除雜音錄音光碟片送請法務部調查局鑑定結果，
    經該局以「．．因其錄音品質有多人談話聲音混雜、音質不
    清晰，且受背景雜音干擾，不符光碟剪接及聲紋鑑定條件，
    歉難鑑析。」等理由，而未鑑定，亦有該局聲紋鑑定報告書
    可稽，是上訴人提出談話錄音光碟亦不能直接證明兩造間有
    為50萬元借款約定之事實。上訴人不能證明兩造間就上開50
    萬元匯款有消費借貸之約定存在，其依據消費借貸關係，請
    求被上訴人返還50萬元本息，自屬無據。
  (二)被上訴人受領50萬元係屬不當得利：
  1.按無法律上之原因而受利益，致他人受損害者，應返還其利
    益，民法第179條前段定有明文。查上訴人分別於95年6月13
    日匯款15萬元、95年6月27日匯款10萬元、95年8月29日匯款
    25萬元，總計匯款50萬元至被上訴人銀行帳戶內，為兩造所
    不爭執，則被上訴人顯自上訴人處受有50萬元之利益。惟被
    上訴人既否認上開50萬元係因消費借貸原因而受領，並辯稱
    係其任職富珵公司期間應得之薪資云云，則被上訴人就其合
    法取得上開50萬元之抗辯，即負有舉證責任。被上訴人辯稱
    其任職富珵公司擔任總經理期間，雙方約定每月薪資5萬元
    乙節，為上訴人否認，被上訴人復未能提出任何事證證明富
    珵公司同意按月支付5萬元薪資，已難遽信。另查被上訴人
    任職期間受領業務佣金及代墊房租、零用金等款項，均由富
    珵公司以公司名義支付被上訴人，有上訴人提出富珵公司付
    款明細表可稽(見原審卷第81頁)，若富珵公司同意支付被上
    訴人每月薪資5萬元，此筆員工薪資支出屬富珵公司之營業
    費用，依所得稅法第32條之規定，應以富珵公司名義付款列
    支，不得以其他人名義為之，則上訴人所為系爭50萬元匯款
    既非以富珵公司名義支付，而係以上訴人個人名義匯款，此
    即與富珵公司與被上訴人間就有關公司營業支出及業務佣金
    付款模式不同。次查訴外人劉殿菊任職富珵公司期間所得業
    務佣金，均由富珵公司支付並開立扣繳憑單，有劉殿菊95年
    度所得申報資料、扣繳憑單可佐(見原審卷第119、157頁)，
    足認富珵公司就有關公司營業上支出，均係以富珵公司名義
    為之。反觀富珵公司就上開50萬元匯款部分並未開立扣繳憑
    單，且依被上訴人95年度綜合所得稅各類所得資料清單記載
    ，亦無富珵公司支付被上訴人50萬元薪資之記錄，被上訴人
    既抗辯系爭50萬元匯款屬薪資所得，何以未請求富珵公司開
    立扣繳憑單並將之列為95年當年度薪資所得辦理申報？顯不
    合常情，是被上訴人於受領上訴人系爭50萬元匯款時，已知
    悉系爭匯款並非個人薪資所得。
  2.被上訴人既不能證明系爭50萬元屬薪資給付，則其受領系爭
    50萬元即屬無法律上原因，是依上開規定，上訴人依據不當
    得利之法則，請求被上訴人返還50萬元本息，自屬有據。
  (三)被上訴人主張抵銷，並無理由：
    被上訴人復抗辯上訴人積欠其薪資725,000元，迄未給付，
    爰以之主張抵銷云云，既為上訴人否認，被上訴人自應舉證
    證明之。惟查被上訴人迄未能提出事證證明兩造間有按月給
    付5萬元薪資之約定，已如上述，且被上訴人既任職富珵公
    司，縱有上開給付薪資之約定，負給付薪資之義務者當屬富
    珵公司，上訴人並非被上訴人之雇主，自無給付薪資義務，
    則被上訴人主張以725,000元薪資債權與上開50萬元債務抵
    銷，即屬無據。
六、綜上所述，上訴人本於不當得利之法則，請求被上訴人給付
    50 萬元及自97年2月23日起至清償日止，按年息百分之5計
    算之利息，為有理由。原審所為上訴人敗訴之判決，自有未
    洽。上訴意旨指摘原判決不當，求予廢棄改判，為有理由。
七、因本件事證已臻明確，兩造其餘主張陳述及所提之證據，經
    本院斟酌後，認與判決結果不生影響，均毋庸再予論述，附
    此敘明。
八、據上論結，本件上訴為有理由，依民事訴訟法第436條之1第
    3 項、第450條、第78條，判決如主文。
中    華    民    國    99    年    4     月    14    日
                  民事第一庭  審判長法  官  許紋華
                                    法  官  賴秀蘭
                                    法  官  熊志強
正本係照原本作成。
不得上訴。
中    華    民    國    99    年    4     月    14    日
                                    書記官  謝盈敏

司法院資訊處製作；財團法人民間司法改革基金會備份。
